臺灣臺東地方法院民事判決　九十四年度訴字第六六號
原　　　告　乙○○
訴訟代理人　林長振律師
被　　　告　甲○○
訴訟代理人　張政衡律師
上列當事人間請求塗銷所有權移轉登記等事件，本院於民國94年
10月12日言詞辯論終結，判決如下：
    主    文
原告之訴及假執行之聲請均駁回。
訴訟費用由原告負擔。
    事實及理由
一、按訴狀送達後，原告不得就原訴變更或追加他訴，但請求之
    基礎事實同一者、擴張或減縮應受判決事項之聲明者，不在
    此限，民事訴訟法第255條第1項第2款、第3款定有明文。本
    件原告起訴時就訴之聲明第2項原請求被告應給付原告新臺
    幣 (下同)114 萬元及自民國82年4月16日起至清償日止按年
    息百分之5計算之利息，嗣於本院94年10月12日言詞辯論期
    日當庭具狀減縮訴之聲明第2項之請求金額為被告應給付原
    告610,240元及自82年5月18日起至清償日止按年息百分之5
    計算之利息（見本審卷第174頁），並經被告訴訟代理人當
    庭收受 (見本審卷第177頁)，原告前揭訴之變更，其請求之
    基礎事實同一，且係減縮應受判決事項之聲明，揆之前揭規
    定，自屬合法，應予准許。
二、原告主張：
(一)兩造為兄弟關係，原告前於蘇澳漁港受僱為遠洋漁船漁工期
    間，因屬零工性質甚不穩定，故時而返家自任耕作另覓雇主
    。原告於81年6月間返鄉待業期間，被告以兄長身分介紹一
    名女子與原告認識，並諉稱可望結婚，惟恐原告於出海期間
    將地契託付該女有人財兩失之虞，為確保原告與該女結婚後
    所生子女有土地可供繼承，乃要求原告將名下所有坐落臺東
    縣東河鄉○○段760號、760之1號2筆土地 (以下簡稱系爭76
    0地號等2筆土地)之所有權狀及印鑑證明交付被告代為保管
    。詎被告竟欺原告不識字，於同年7月24日，以確保系爭
    760地號等2筆土地安全為由，哄騙原告協同至成功鎮地政事
    務所辦理系爭760地號等2筆土地之贈與過戶登記。嗣因被告
    向原告宣稱已代為清償原告以系爭760地號等2筆土地向東河
    鄉農會抵押借款之債務，且系爭760地號等2筆土地已隨之移
    轉登記被告名下，原告不明緣由疑懼叢生，經兩造之姐江素
    英建議並陪同向成功鎮地政事務所公設代書江雨旋查詢後，
    始知上情。則原告自始至終從未向被告表示以系爭760地號
    等2筆土地相贈之意，兩造就系爭760地號等2筆土地並不存
    在有贈與之債權契約與移轉所有權之物權契約，被告所為除
    係該當詐害原告之侵權行為外，其登記為所有權人亦屬無法
    律上原因而受利益，爰依民法第197條第2項、第179條之規
    定，請求被告應將系爭760地號等2筆土地於81年7月28日以
    贈與為原因所為之所有權移轉登記塗銷以回復為原告所有。
(二)原告於70年3月間，向訴外人劉洪行、劉陳源德買受坐落臺
    東縣東河鄉○○段290之2、290之3、290之4地號3筆土地 (
    以下簡稱前開290之2地號等3筆土地)，因原告不識字且不諳
    法令，加上被告自動請纓之故，委任被告代為交付買賣價金
    並辦理所有權移轉登記事宜，詎被告竟違背委任意旨，於同
    年月15日將前開290之2地號等3筆土地移轉登記於其名下，
    復於82年5月18日將前開290之2地號等3筆土地以市價售予他
    人，被告所為除該當侵權行為外，其得款610,240元亦屬無
    法律上原因而受利益，爰依民法第197條第2項、第179條之
    規定，請求被告返還610,240元及自出售日起至清償日按年
    息百分之5計算之利息等語。
(三)原告為此聲明求為判決：(一)被告應將坐落臺東縣東河鄉○○
    段760地號面積12302平方公尺土地及同段760之1地號面積
    7052平方公尺土地，於81年7月28日以贈與為原因所為之所
    有權移轉登記予以塗銷，回復為原告所有。(二)被告應給付原
    告610, 240元及自82年5月18日起至清償日止按年息百分之5
    計算之利息。(三)原告願供擔保，請准宣告假執行。
三、被告則以：
(一)系爭760地號等2筆土地原為原告所有，因原告無力清償訴外
    人臺東縣東河鄉農會之貸款，商請被告代為清償，並同意將
    系爭760地號等2筆土地贈與被告，被告遂於81年7月15日向
    臺東縣東河鄉農會貸款150萬元並轉帳1,256,895元至原告帳
    戶，代為清償東河鄉農會全部欠款，兩造並於同年月24日同
    赴臺東縣成功地政事務所辦理塗銷系爭760地號等2筆土地上
    東河鄉農會設定之抵押權，原告並於同年月28日以贈與為登
    記原因，親自於所有權移轉契約書上簽名，將系爭760地號
    等2筆土地移轉登記贈與被告，被告係依贈與之法律關係，
    取得系爭760地號等2筆土地所有權之登記，此並經本院92年
    度訴字第68號判決認該贈與契約有效成立確定而有既判力，
    原告自不得就同一訴訟標的更行起訴。
(二)前開290之2地號等3筆土地係被告於70年3月7日以38萬元向
    訴外人劉洪行買受，於同年月15日至成功鎮地政事務所書立
    所有權移轉契約書並辦理所有權移轉登記。因被告向臺東縣
    東河鄉農會貸款150萬元以清償原告向東河鄉農會之貸款1,2
    56,895元，原告拒絕交付系爭760地號等2筆土地讓被告耕作
    生產，致被告無從繳納上開貸款本息，不得已出售前開290
    之2地號等3筆土地以清償150萬元之貸款。前開290之2地號
    等3筆土地於70年3月15日即已辦理所有權移轉登記至被告名
    義，原告提起本件訴訟，已罹於15年之請求時效等語，資為
    抗辯。
(三)被告答辯聲明：(一)原告之訴及假執行之聲請均駁回。(二)如受
    不利益判決，願供擔保請准宣告免為假執行。
四、下列事實為兩造所不爭執（見本審卷第160頁），自堪信為
    真實，本院採為判決之基礎：
(一)系爭760地號等2筆土地原屬原告所有，原告因向臺東縣東河
    鄉農會借款而於78年8月4日設定抵押權予臺東縣東河鄉農會
    ，被告於80年7月15日向臺東縣東河鄉農會貸款150萬元，並
    提取1,256,895元轉入原告在東河鄉農會2312號帳戶內，代
    償原告積欠東河鄉農會之借款。前開抵押權登記於81年7月
    24日因清償而塗銷。
(二)兩造於81年7月親赴臺東縣成功地政事務所委由公設代書江
    雨璇辦理系爭760地號等2筆土地所有權移轉登記事宜，原告
    提出印鑑證明、土地所有權狀、繳稅證明等相關文件，並親
    自在81年6月11日系爭760地號等2筆土地之贈與所有權移轉
    契約書上簽名，系爭760地號等2筆土地於81年7月28日以贈
    與為原因移轉登記至被告名下。
(三)被告請求原告將系爭760地號等2筆土地交付被告，經本院92
    年度訴字第68號以兩造間就系爭760地號等2筆土地合法成立
    贈與契約為由，判決除系爭760地號等2筆土地上道路及工寮
    外，原告應將系爭760地號等2筆土地交付被告，嗣並已經確
    定。
(四)前開290之2地號等3筆土地之原所有權人登記為劉洪行，於
    70年5月13日以買賣為原因移轉登記至被告名下。
五、本件經兩造協議，並同意簡化爭點為：(一)本件是否應受本院
    92年訴字第68號判決理由爭點效之拘束？(二)如不受拘束，兩
    造就系爭760地號等2筆土地於81年7月28日所為之所有權移
    轉登記，其移轉原因即贈與契約是否存在？(三)訴之聲明第2
    項之請求權，是否已經罹於時效？(四)前開290之2地號等3筆
    土地，於70年3月7日買賣契約之當事人為何人？經查：
(一)按訴訟標的之法律關係，於確定之終局判決中經裁判者，當
    事人之一造以該確定判決之結果為基礎，於新訴訟用作攻擊
    防禦方法時，他造應受其既判力之拘束，不得以該確定判決
    言詞辯論終結前，所提出或得提出而未提出之其他攻擊防禦
    方法為與該確定判決意旨相反之主張，此就民事訴訟法第39
    9條第1項 (即現行民事訴訟法第400條)規定之趣旨觀之甚明
    ；又為訴訟標的之法律關係，於確定之終局判決中已經裁判
    者，就該法律關係有既判力，當事人不得以該確定判決事件
    終結前所提出或得提出而未提出之其他攻擊防禦方法，於新
    訴訟為與該確定判決意旨相反之主張，法院亦不得為反於該
    確定判決意旨之裁判，最高法院著有42年臺上字第1306號、
    行政法院著有72年判字第336號判例要旨可資參照。是以，
    為訴訟標的之法律關係，於確定之終局判決中經裁判者，當
    事人就該法律關係不得更行起訴，亦不得於新訴訟用作攻擊
    或防禦方法，而為與確定判決意旨相反之主張，此乃確定判
    決之實質上確定力，或稱既判力。
(二)查被告前曾主張依贈與之法律關係及所有權之作用，起訴請
    求原告將系爭760地號等2筆土地交付被告，經本院以92年度
    訴字第68號交還土地事件認定兩造間就系爭760地號等2筆土
    地於81年6月11日所成立之贈與契約係屬合法有效，被告本
    於受贈人之地位，依贈與契約請求原告將贈與物即系爭760
    地號等2筆土地交付被告，於法有據，因而判決原告應將系
    爭760地號等2筆土地上除道路及贈與契約成立後始搭蓋之工
    寮以外之部分交付被告，嗣因兩造均未上訴，業經確定之事
    實，為兩造所不爭執，有如前述，並有本院92年度訴字第68
    號判決書及確定證明書影本 (見本審卷第77頁至第82頁)附
    卷可稽。是該交還土地事件中為訴訟標的之法律關係即為兩
    造就系爭760地號等2筆土地於81年6月11日成立之贈與契約
    ，應堪認定。而該贈與契約既經本院92年度訴字第68號判決
    認定合法有效確定而有既判力，原告自應受其拘束，不得再
    行任意爭訟，或於新訴訟提出反於該確定判決意旨之主張，
    本院亦不得違反於該確定判決意旨之裁判至明。本件原告主
    張本院92年度訴字第68號確定判決訴訟標的為系爭760地號
    等2筆土地之返還請求權，本件之訴訟標的為系爭760地號等
    2筆土地所有權移轉登記之塗銷，二者並非同一訴訟標的，
    原告不受更行起訴之限制，而兩造間就系爭760地號等2筆土
    地並無贈與契約存在，亦無讓與所有權之合意，原告係遭被
    告矇騙為保全系爭760地號等2筆土地之需暨不識該贈與契約
    文字內容所致，前開確定判決理由顯然違背法令，本件不受
    爭點效之拘束云云，顯然誤認本院92年度訴字第68號事件為
    訴訟標的之法律關係，且就訴訟標的之既判力範圍與訴訟標
    的以外之重要爭點，經法院於理由中判斷者即有無爭點效之
    問題亦有誤會，自不足取。是以，原告於本件訴訟就兩造間
    81年6月11日贈與契約效力所為之爭執，顯係以本院92年度
    訴字第68號確定判決言詞辯論終結前，得提出而未提出之攻
    擊方法為與前開確定判決意旨相反之主張，即有違前開92年
    度訴字第68號確定判決之既判力，揆之前揭說明，原告提起
    本件訴訟否認前開贈與契約之效力，而主張依民法第197條
    第2項、第179條之法律關係請求被告塗銷系爭760地號等2筆
    土地於81年7月28日以贈與為原因所為之所有權移轉登記，
    核屬無據，要無疑義。
(三)次按請求權，因15年間不行使而消滅，但民法所定期間較短
    者，依其規定，民法第125條定有明文。又民法第128條規定
    消滅時效自請求權可行使時起算，所謂請求權可行使時，乃
    指權利人得行使請求權之狀態而言 (最高法院63年臺上字第
    1885號判例要旨參照)。本件原告主張伊係於70年間向訴外
    人劉洪行、劉陳源德買受前開290之2地號等3筆土地，於70
    年1月間委任被告代為交付前開290之2地號等3筆土地買賣價
    金及辦理所有權移轉登記於原告名下等語 (見本審卷第172
    頁)，而前開290之2地號等3筆土地於70年5月13日移轉登記
    為被告本人名義，有前開290之2地號等3筆土地所有權狀及
    土地登記簿謄本附卷可按 (見本審卷第55頁至第66頁)，則
    依原告前開主張之事實，被告將前開290之2地號等3筆土地
    所有權移轉登記為被告本人名義之行為，核屬違反委任契約
    之債務不履行行為，被告悖於委任意旨未履行其債務，並不
    因此免其給付義務，被告自無得利可言，要非該當民法第17
    9條不當得利之法定要件甚明，是原告對被告取得者應係民
    法第544條之債務不履行損害賠償請求權，原告依不當得利
    請求，已非所據。此後被告再於82年5月18日將前開290之2
    地號等3筆土地出售予不知情之他人並辦理所有權移轉登記
    ，前開290之2地號等3筆土地所有權由該他人取得，致無從
    回復登記為原告名義，應僅發生該債務不履行損害賠償方法
    ，由回復原狀變更為金錢賠償之效果，原告不因此取得不當
    得利請求權，亦不影響原告於70年3月15日已得行使債務不
    履行損害賠償請求權，及其請求權於其94年4月25日起訴請
    求，已經罹於15年時效期間之認定。是以，本件原告依民法
    第197條第2項、第179條不當得利之法則請求被告返還所受
    利益，核屬無據甚明。
(四)況原告主張前開290之2地號等3筆土地係原告於70年間向劉
    洪行、劉陳源德購買，委任被告代為交付買賣價金及辦理所
    有權移轉登記於原告名下，被告竟違反委任意旨登記為被告
    本人名義等情，不唯為被告否認，經查：被告就其取得前開
    290之2地號等3筆土地所有權，係本於其與劉洪行於70年3月
    15日訂定之土地買賣契約，已據提出土地買賣契約影本茲為
    佐證 (見本審卷第82頁)，並經該買賣契約書見證人即證人
    丙○○到院證稱：「 (提示土地買賣契約書原本，被告與劉
    洪行簽訂買賣契約時，你有無在場？)我有在場。」、「 (
    契約書上載明你為「中人」是指何意？)這是兩造找我幫忙
    寫該契約書，也當見證人。」、「 (都蘭段290之2、之3、
    之4土地，當時為何人所有？)所有權人是劉洪行，但是是洪
    行的女兒劉金鄉在耕作。」、「 (當時有無說土地要賣給誰
    ？)是賣給被告。」、「 (有無說是賣給原告，由被告出面
    辦理？)沒有。」、「 (契約內容是被告授意你寫，還是被
    告及劉金鄉共同授意你寫？)契約內容是他們2人跟我說之後
    ，我寫好後，有在唸給他們聽，跟他們說明契約內容，問他
    們的意思是否如此，他們2人都同意，因為劉金鄉聽不懂國
    語，我又用母語告訴她內容。」等語 (見本審卷第132頁至
    第134頁)，參諸證人丙○○為前開買賣契約見證人，其就被
    告與劉洪行就前開290之2等3筆土地成立買賣契約及該契約
    簽訂過程字較他人為稔，是其所為之證詞，衡情堪予採信。
    原告空言主張有委任關係存在，且被告違背委任意旨，迄未
    能提供其他相關證據資料，證明兩造間就前開290之2等3筆
    土地確有委任關係存在，本院尚難遽此認定原告前開主張為
    真實，附此敘明。
六、綜上所述，本件原告主張依民法第197條第2項、第179條之
    規定，請求被告將系爭760地號等2筆土地，於81年7月28日
    以贈與為原因所為之所有權移轉登記予以塗銷，回復為原告
    所有；及被告應給付原告610,240元及自82年5月18日起至清
    償日止按年息百分之5計算之利息，為無理由，均應予駁回
    。原告之訴既經駁回，其假執行之聲請，因訴之駁回而失所
    依據，應併予駁回。
據上論結：本件原告之訴為無理由，依民事訴訟法第78條，判決
如主文。
中　　華　　民　　國　　94　　年　　10　　月　　26　　日
                  民事庭    審判長法  官  王漢章
                                  法　官　曾宗欽
                                  法  官  簡芳潔
上列正本係照原本作成
如對本判決上訴須於判決送達後20日內向本院提出上訴狀
中　　華　　民　　國　　94　　年　　10　　月　　26　　日
                                  書記官　李春菊
